臺灣高雄地方法院民事判決
107年度建字第60號
原      告  上陞設計有限公司

法定代理人  蔡福星  
訴訟代理人  方勝新律師
被      告  李育筠  
訴訟代理人  王翊瑋法扶律師
上列當事人間給付承攬報酬等事件，本院民國111年9月14日言詞
辯論終結，判決如下：
  主  文
被告應給付原告新臺幣參拾玖萬肆仟陸佰捌拾玖元及自民國一○
七年三月三十日起至清償日止，按週年利率百分之五計算之利息
。
原告其餘之訴駁回。
訴訟費用由被告負擔百分之三十四，餘由原告負擔。
本判決第一項原告勝訴部分得假執行。但被告如以新臺幣參拾玖
萬肆仟陸佰捌拾玖元為原告預供擔保，得免為假執行。
原告其餘假執行之聲請駁回。 
事實及理由
壹、程序方面：
一、按訴狀送達後，原告不得將原訴變更或追加他訴，但擴張應
    受判決事項之聲明者，不在此限；被告於訴之變更或追加無
    異議，而為本案之言詞辯論者，視為同意變更或追加。民事
    訴訟法第255條第1項第2款、第2項定有明文。原告原起訴請
    求被告給付新臺幣（下同）1,100,300元，嗣擴張請求金額
    為1,160,300元（本院卷一第75頁），核屬擴張應受判決事
    項之聲明，且被告無異議而為本案之言詞辯論，故應認合法
    有據，先予敘明。
二、次按分別提起之數宗訴訟，其訴訟標的相牽連或得以一訴主
    張者，法院得命合併辯論。命合併辯論之數宗訴訟，得合併
    裁判。民事訴訟法第205條第1項、第2項分別定有明文。查
    被告李育筠（下稱李育筠）另案以原告上陞設計有限公司（
    下稱上陞公司）及訴外人源忠義企業有限公司為被告，訴請
    損害賠償，由本院以107年度建字第31號給付工程款事件（
    下稱31號案）受理；而上陞公司復以李育筠為被告提起本件
    訴訟，請求給付承攬報酬等。上開二訴訟均係關於門牌號碼
    高雄市○○區○○街00巷00號房屋（下稱系爭房屋）翻新改建工
    程所生糾紛，其訴訟標的相牽連，爰依前揭法律規定，將31
    號案與本件合併辯論，並分別裁判，合先敘明。
貳、實體方面
一、上陞公司主張：上陞公司向李育筠承攬系爭房屋之翻修工程
    （下稱系爭翻修工程），兩造於民國105年12月5日簽訂工程
    合約書（下稱系爭合約），約定工程款為2,460,000元，上
    陞公司依約進場施工，李育筠於106年4月7日要求上陞公司
    追加後陽台加貼磁磚（二丁掛）工程（追加後各工項合約金
    額及完工情形詳如附表一之1所示），並同意補貼上陞公司2
    0,000元，嗣於同年5月23日再次要求上陞公司追加如附表一
    之2所示工程（下稱第二次追加工程），雙方議價為70,000
    元。又李育筠於系爭翻修工程施作時，要求將門窗工程之鋁
    窗部分收回自行施作，減少工程款89,700元，是系爭翻修工
    程總價經追加減後為2,460,300元【計算式：2,460,000元＋2
    0,000元＋70,000元－89,700元＝2,460,300元】。李育筠於系
    爭合約簽訂時，依約給付第一期款300,000元，上陞公司完
    成RC結構工程後，李育筠給付第二期款500,000元，上陞公
    司完成砌磚工程時，李育筠僅給付部分第三期工程款500,00
    0元，未全額給付，惟上陞公司本於誠實信用原則仍繼續完
    成牆壁水泥粉光打底及浴室磁磚工程及其他工程，然李育筠
    於上陞公司施作過程中一再無故要求上陞公司減少價金，且
    於上陞公司完成第四期全部工程及第五期部分工程後拒絕給
    付價金，為避免損失擴大上陞公司乃行使同時履行抗辯權而
    停工，詎李育筠竟於106年11月22日將系爭房屋出入口以鐵
    皮及門鎖封住，不讓上陞公司進場，亦拒絕返還上陞公司放
    置於系爭房屋內之工具。因李育筠於系爭翻修工程未完工前
    阻止上陞公司進入工程地點，依系爭合約第13條第5款約定
    ，該工程視為李育筠已驗收完成，上陞公司得請求李育筠於
    自阻止上陞公司進入系爭房屋後7日內即106年11月29日前給
    付系爭翻修工程所有剩餘之款項1,160,300元（計算式：2,4
    60,300元－1,300,000元＝1,160,300元），且李育筠係於106
    年11月22日阻止上陞公司進入，上陞公司亦於當時即請求李
    育筠給付剩餘價款，依民法第205條、第229條第1項、第233
    條第1項規定，李育筠至遲於106年11月30日即陷於給付遲延
    ，上陞公司自得請求李育筠給付依法定週年利率5％計算之利
    息；縱認上陞公司不得依系爭合約第13條第5款約定向李育
    筠請求給付全部剩餘款項，惟上陞公司已施作2,199,700元
    之工程，而李育筠於給付全部第一、二期款及部分第三期款
    即未再給付上陞公司工程款，李育筠未能依系爭合約第6條
    之約定支付上陞公司工程費用，上陞公司爰以起訴狀向李育
    筠終止系爭合約，並催告給付價金之意思表示，於李育筠收
    受起訴狀繕本時系爭合約即終止，李育筠亦應同時給付價金
    予上陞公司，依民法第490條第1項規定及系爭合約第6條、
    第13條第4款約定，李育筠即應給付上陞公司已完成工程之
    承攬價金2,199,700元，再扣除李育筠已給付之1,300,000元
    後，李育筠尚應給付上陞公司899,700元（嗣因發現誤載附
    表一之1項次壹.編號3之合約金額而多計347,400元，及重複
    列計「新增追加陽台部分」20,000元，故減縮請求為532,30
    0元；計算式：899,700元－347,400元-20,000元＝532,300元
    ）。另李育筠擅自行將系爭房屋出入口封閉並拒絕返還上陞
    公司如附表二所示之工具（下稱系爭工具），無權占有上陞
    公司所有物，上陞公司自得依民法第767條第1項項規定請求
    返還等語。並聲明：㈠李育筠應給付上陞公司1,160,300元及
    自106年11月30日起至清償日止按週年利率5％計算之利息。㈡
    李育筠應返還系爭工具予上陞公司。㈢如受有利判決，願供
    擔保請准假執行。
二、李育筠則以：本件係因上陞公司施作項目存有諸多瑕疵（李
    育筠抗辯各節詳如附表一之1、2所示），屢請上陞公司改善
    無果，為免日後系爭房屋修建損害數額擴大，遂於106年11
    月3日以存證信函解除（後改稱係「終止」契約）系爭合約
    ，並為免系爭房屋遭人破壞或變為凶宅，始封鎖系爭房屋前
    後出入口，自不符合系爭合約第13條第5款約定情形，上陞
    公司主張依該約定視為已全部驗收而請求全部工程款，自有
    未合。其次，上陞公司之工作存有諸多瑕疵，且部分請款之
    項目尚未施作，故其依系爭合約第6條、第13條第4款約定請
    求已完成工作之報酬部分，亦無理由。再者，伊通知上陞公
    司解約時，並已定期催告上陞公司應自行取回系爭房屋內之
    工具，逾期將以廢棄物論，然亦未獲置理，無奈僅能將該等
    工具移置屋外空地，以利其他廠商得以入內施工，伊並無據
    為己有之意，且上陞公司亦未提出該等工具為其所有之憑據
    ，自無民法第767條第1項之適用等語置辯，並聲明：㈠上陞
    公司之訴駁回。㈡如受不利判決，願供擔保請准宣告免為假
    執行。
三、兩造不爭執事項：
  ㈠李育筠與上陞公司於105年12月5日訂立系爭合約，由上陞公
    司承攬系爭翻建工程，契約記載工程款總額為246萬元，李
    育筠已給付工程款130萬元予上陞公司。
  ㈡上陞公司對李育筠就如附表一之1項次壹.編號3項目，抗辯現
    場留有廢棄物不爭執，惟爭執此應屬同表項次肆編號4之工
    項。
  ㈢上陞公司主張附表一之1項次壹.編號13所示石英磚成本為25,
    000元，李育筠願意給付。
  ㈣上陞公司對附表一之1項次壹.編號14所示柱面二丁掛磁磚有
    如本院卷三第203頁至第211頁照片所示高低落差之情不爭執
    ，惟爭執非瑕疵，且未經催告修補。
  ㈤上陞公司不爭執所施作系爭房屋1樓至3樓後方浴室及3樓前方
    浴室（下稱合稱系爭浴室）寬度為82公分。
  ㈥李育筠就附表一之1項次貳.編號6不爭執上陞公司有進貨水塔
    1組，並同意給付12,800 元。
  ㈦李育筠就附表一之1項次參.編號4之門框同意以1,200元計付
    ，共計6,000元。
  ㈧李育筠就附表一之1項次參.編號6之門框同意以每樘1,500元
    計付，共計9,000元。
  ㈨李育筠就附表一之1項次肆.編號6之門框同意以每樘1,500元
    計付。　
四、兩造爭執事項：
  ㈠上陞公司依系爭合約第13條第5款請求給付工程餘款1,160,30
    0元及法定遲延利息，有無理由？
  ㈡若不能依上開約定請求，則上陞公司另依系爭合約第6條、第
    13條第4款約定請求給付已施作部分之未付工程款532,300元
    及自起訴狀繕本送達翌日起計付法定遲延利息，有無理由？
　㈢上陞公司依民法767條第1項規定請求如附表二所示物品，有
    無理由？
五、本院之判斷：
  ㈠上陞公司依系爭合約第13條第5款請求給付工程餘款1,160,30
    0元及法定遲延利息，有無理由？
  ⒈上陞公司主張李育筠於106年11月22日將系爭房屋出入口以鐵
    皮及門鎖封住，不讓上陞公司進場繼續施作，依系爭合約第
    13條第5款約定，該工程視為李育筠已驗收完成，上陞公司
    得請求李育筠給付系爭翻修工程所有剩餘之款項1,160,300
    元（計算式：2,460,300元－1,300,000元＝1,160,300元）及
    自阻止後第7日翌日即106年11月30日起算之法定遲延利息等
    語，李育筠則以其已於106年11月3日以存證信函向上陞公司
    終止系爭合約，雙方應依系爭合約第13條第4項協議一公平
    之服務費用給付辦法等語（本院卷一第477頁）為辯。
　⒉按工作未完成前，定作人得隨時終止契約。但應賠償承攬人
    因契約終止而生之損害。民法第511條定有明文。可知定作
    人依法有隨時終止契約之權。而系爭合約第13條亦約定：「
    本合約得以下列各種方式之一中途終止：一、作業進行期間
    ，經由甲方（即李育筠）指示必須無限期停止工作或放棄計
    劃時，甲方須於七天前以書面通知乙方（即上陞公司）終止
    合約...四、如在本服務工作完成前，因前述方式之一而終
    止本合約時，訂約雙方應檢視工作成果，協議一公平之服務
    費用給付辦法，甲方應支付至合約終止之日為止之甲方應付
    乙方服務費用...」，有系爭合約書存卷可考（本院卷一第1
    9頁、第21頁）。查，李育筠於106年11月3日以雙方已無互
    信等事由，寄發存證信函向上陞公司「終止」系爭合約（該
    函雖曰「解除」，然依其第八點及第九點內容意旨，李育筠
    並無追討已付工程款項意思，且尚有受領已完成工作之表示
    ，故應解為「終止」，較符其真意）乙節，有該存證信函在
    卷可憑（本院卷一第267頁至第291頁），合於系爭合約第13
    條第1款之情形（縱未7日前為之，亦應解為自終止意思表示
    到達承攬人7日後生效），應依同條第4款約定檢視工作成果
    並協議服務費用（報酬）給付方式。至系爭合約終止後，上
    陞公司即無繼續入場施作之必要及權利，是李育筠為維護工
    地安全而設置鐵皮圍籬，乃其權利之正當行使，自無系爭合
    約第13條第5款約定之適用，上陞公司主張李育筠故意阻止
    上陞公司繼續施作，依系爭合約第13條第5款視同已驗收工
    程，並得請求剩餘工程款云云，自有未合，不應准許。
  ㈡上陞公司若不能依上開約定請求，而另依系爭合約第13條第4
    款約定請求已施作部分之未付工程款532,300元及自起訴狀
    繕本送達翌日起計付法定遲延利息，有無理由？
　⒈按報酬應於工作交付時給付之，無須交付者，應於工作完成
    時給付之。工作係分部交付，而報酬係就各部分定之者，應
    於每部分交付時，給付該部分之報酬。民法第505條定有明
    文。又系爭合約經李育筠終止後，兩造應依系爭合約第13條
    第4款約定檢視工作成果，協議一公平之服務費用給付辦法
    ，李育筠並應支付至合約終止之日為止應付上陞公司之服務
    費用等情，已如前述。惟兩造就應付報酬數額尚有如附表一
    之1、2所示之爭執，茲逐一論述如下：
　⑴附表一之1項次壹.「拆除及泥作工程細項」爭執部分
　①編號2部分：　
　　李育筠對上陞公司主張已依約完成此工項不爭執，僅抗辯系
    爭房屋本無3樓隔間牆，故該層打除費用2萬元應予扣除云云
    。惟揆諸該工項內容為：「李育筠1F-3F原有樓梯、地坪磁
    磚、室內所有隔間牆、1F-3F雙面原有水泥漿牆打除」，有
    工程預算書在卷可考（本院卷一第11頁），並未具體記載各
    層之打除之標的，是上陞公司主張系爭房屋施工前3樓為鐵
    皮屋，並無隔間牆，亦無估算在列等語，尚非無稽。李育筠
    未舉證此工項金額186,000元係包括「3樓隔間牆」之打除，
    所辯自屬無據，不可採信。
  ②編號3部分：
　　李育筠抗辯上陞公司僅清除約3分之2之廢棄磚土云云，並以
    上陞公司所陳報之現場照片為證（本院卷二第515頁至第518
    頁、第523頁、第526頁至第538頁、第541頁、第542頁、第5
    56頁、第557頁），惟觀上開照片所示，雖有散落之空箱、
    紙張或大小不一之磁磚等施工雜物，然並無原舊磚牆拆除後
    之碎磚石塊棄置原地，佐以拆除後之大量廢棄結構或雜物若
    未先清離現場，衡情應無法進行後續各項施作，是上陞公司
    主張已清運全部廢棄磚土，應較可信。李育筠徒以上陞公司
    未能提出承包運棄業者之證據及引用上開照片，主張上陞公
    司未完成本工項云云（本院卷三第94頁、第95頁），自非可
    採。
  ③編號4部分：
　　李育筠抗辯系爭房屋1樓客廳完工後，每逢大雨即漏水乙節
    ，雖經證人陳銘賢到庭結證屬實（本院卷二第154頁），並
    為上陞公司所不爭執，固堪認定。惟上陞公司主張此與本工
    項「1F前增建RC結構體(包含板模、210RC混凝土、3分鋼筋
    上下層、前地基樑柱上雙邊樑)」無涉，其漏水原因應係2樓
    露台磁磚、防水工程未施作所致等語（本院卷三第113頁）
    ，而李育筠既自陳漏水位置確在客廳與露台樑柱交接處等語
    （本院卷三第95頁），然未舉證該處漏水原因是否確為上陞
    公司結構體施作不當所致，則李育筠抗辯因上陞公司施作瑕
    疵而應扣59,100元云云，自不可採信。
  ④編號5部分：　
    李育筠主張上陞公司施作之系爭浴室寬度僅82公分，扣除淋
    浴水龍頭佔22公分至25公分寬度後，僅存57公分至60公分之
    空間，無法供人正常淋浴等語，為上陞公司所否認，抗辯如
    附圖1至附圖3所示系爭浴室牆面（以黃色螢光筆標示部分，
    下合稱系爭浴室牆面）原約定厚度均為1/2B即12公分，嗣經
    李育筠要求改為1B牆即24公分，致系爭浴室寬度變窄等語（
    本院卷三第134頁）。經查，上陞公司所辯李育筠變更設計
    乙情，業經證人郭福全到庭結證屬實（本院卷二第172頁）
    ，並對照附圖1-3所示原始設計以觀，系爭浴室牆面之厚度
    （即圖示各牆短邊長度），與其他室內牆相同，而窄於屋體
    四圍牆垣，核與乙契約工程預算書項次壹.5.所示：「砌磚
    部分包含室內1/2B牆、室外1B外牆...100CM女兒牆」所示內
    、外牆不同厚度之約定（本院卷一第23頁），可知系爭浴室
    牆面之厚度原始設計應僅1/2B（即12公分），再衡以磚牆增
    厚工程勢必提高不少施作成本，苟非定作人囑意為之，承攬
    人當不會擅自為此徒增勞費而降低利潤之事，堪認郭福全所
    證應屬實在，足以採信。李育筠空言否認其事（本院卷二第
    220頁），則不足為採。是以系爭浴室牆面既係本於李育筠
    變更設計之要求而施作，則所致淋浴空間變窄乙情，縱有瑕
    疵可指，亦無法歸責於上陞公司。遑論李育筠亦未證明該浴
    室空間是否已達一般人均無法正常淋浴程度，則其片面認為
    淋浴空間不敷使用而另行僱工改建，自不能歸責上陞公司，
    故所辯應扣除重新施作費用275,000元云云，自無足取。
　⑤編號6部分：　
　　李育筠對上陞公司主張因扶手未施作應扣款36,000元不爭執
    ，惟抗辯上陞公司施作2樓到3樓間之拋光石英磚有瑕疵，而
    另花費2,500元購置舖貼，故尚應扣除2,500元云云，既為上
    陞公司所否認，而李育筠自陳購買單據已遺失（本院卷三第
    183頁），復無其他舉證以實其說，故所辯無足採信。
  ⑥編號8部分：　
　　李育筠辯稱1樓到3樓客廳牆面有裂縫，乃以2萬元僱請其前
    夫陳銘賢以油漆修補，故應扣除此費用乙節，亦為上陞公司
    所否認，並主張李育筠提出之照片內容未見裂痕，且拍攝地
    點不明等語。而觀之李育筠所呈照片確僅見水泥牆上有諸多
    白色條痕，未可證明存有異常裂縫（本院卷二第31頁至第41
    頁），遑論李育筠亦未證明拍攝地點係在系爭房屋。再李育
    筠雖舉證人陳銘賢為證，然陳銘賢僅證陳其負責油漆工作，
    而未證述曾修補系爭房屋裂縫乙節（見本院卷第151頁至第1
    57頁），是陳銘賢於110年8月12日出具之費用單據縱令為真
    （本院卷第29頁），則其所稱修補1至3樓水泥沙漿牆面裂縫
    ，應僅係以「油漆」塗抹，此情亦為李育筠所自陳，是此等
    油漆費用能否謂係修補牆面裂縫所必要之支出，亦可置疑。
    據上，李育筠所辯此節，亦未可採。
  ⑦編號11部分：　
　　按約定由承攬人供給材料者，其材料之價額，推定為報酬之
    一部。民法第490條第2項固有明文。惟此項規定旨在解決承
    攬契約約定由承攬人供給材料而未同時約定該材料是否另予
    計算抑或併入承攬報酬之爭議，非謂有此約定者，縱承攬人
    未完成工作，仍得請求報酬，否則即與承攬係重在完成工作
    之契約性質相違悖。查上陞公司承攬系爭翻修工程，目的在
    完成工作，是系爭合約第9條第1項固約定本工程施工用磁磚
    由上陞公司提供（本院卷一第9頁），然依前開說明，上陞
    公司既自承此工項尚未施作，則其縱將需用之磁磚進貨於工
    地，亦尚不得請求承攬報酬。至承攬人倘因此受有損害而得
    請求損害賠償，則屬另事。
　⑧編號13部分：　
　　李育筠對此項地坪磁磚已進貨不爭執，並陳稱因已僱工將該
    批磁磚用於系爭房屋2、3樓，願給付進貨成本25,000元等語
    （本院卷三第286頁），是於上陞公司請求25,000元之給付
    範圍內，自應允准。逾此範圍部分，上陞公司既自陳其尚未
    施作，則依前所述，自無請求承攬報酬之餘地，不應准許。
  ⑨編號14部分：　
    李育筠抗辯1樓大門口牆柱（面對門口左側）所貼附之二丁
    掛有高低落差云云，並提出其外觀照片為證（31號卷四第19
    7頁；本院卷三第203頁至第211頁）。上陞公司不否認確有
    不平整情事，然主張係照原牆面施作，應係本來就有落差所
    致，況李育筠亦未曾受催告修補，故不能請求（本院卷三第
    184頁、第185頁、第217頁）。查李育筠雖引民法第493條第
    1、2項之瑕疵修補請求權，及民法第495條第1項、同法第22
    7條第1項損害賠償請求權，為其扣減承攬報酬之依據。惟李
    育筠既自陳尚未自行修補（本院卷三第184頁），則其真意
    應係援引上開損害賠償請求權，先予敘明。繼按民法第495
    條第1項所定損害賠償請求權之行使，應屬民法第227條第1
    項關於不完全給付之範疇，並視其瑕疵給付能否補正，分別
    適用給付遲延或給付不能之規定（最高法院101年度台上字
    第661號民事判決意旨參照）。又不論係給付遲延或給付不
    能，債務人（承攬人）損害賠償責任之成立，均以債務人具
    可歸責事由為要件。本件李育筠自陳其至提告前始發現上開
    高低落差情事（本院卷三第185頁），可認該落差以一般人
    角度觀察，尚難以即時察覺，則此情能否謂係不合通常使用
    之瑕疵，已非無疑。復對照系爭房屋1樓門面右側柱面則無
    此落差乙情觀之（見本院卷三第557頁照片），足徵上陞公
    司主張其係依原柱面狀況拼貼磁磚，尚非無稽，否則同一承
    攬人以同一工法施作，何以會有如此差異？職故，縱認該落
    差可謂係瑕疵，亦非能逕予歸責上陞公司，遑論李育筠自承
    未曾催告修補（見本院卷三第185頁筆錄；按李育筠於本件
    或31號案均逕為請求損害賠償，難認有催告修補之意），更
    與瑕疵給付之損害賠償要件有悖，是其抗辯本項應扣減另行
    僱工修補損失云云，亦屬無據。
  ⑵附表一之1項次貳.「水電工程細項」爭執部分：
　①編號1-4部分：
　　上陞公司主張就此4工項已完成50％乙節，固為李育筠所不爭
    執，惟辯稱因系爭浴室過窄，且上陞公司將1樓後陽台、廚
    房之排水管線與浴室排水管線相連共用，導致陽台、廚房有
    排水不通、倒灌逆流至屋內問題等語（本院卷三第137頁）
    ，並以照片10幀為證（本院卷三第145頁至第163頁）。然查
    ，上開漏水現象是否確係管路設計瑕疵所致，李育筠並未舉
    證以實其說。況李育筠既抗辯其因上陞公司原施作之系爭浴
    室有過窄問題而曾重新發包改建，並自陳漏水問題是在二次
    工程後始發現（本院卷三第186頁），則該漏水原因縱係李
    育筠所指1樓浴室與後陽台、廚房間之排水管路瑕疵所致，
    然李育筠既就系爭浴室重新打除改建，並參諸二次工程之估
    價單亦見「浴室管路更改（1樓後）」、「洗孔及配管（1樓
    ）」及「改後面水管1F～3F（修改）」等工項（本院卷三第1
    12頁、第114頁、第118頁之估價單），則所指瑕疵究係上陞
    公司或後手包商施作缺失，自應先予釐清，故其逕認係上陞
    公司之設計瑕疵而拒為給付，當非有據。
  ②編號6部分：　
　　上陞公司主張其就此項物料即水塔及加壓馬達均已進貨，故
    應計價。李育筠對上陞公司進貨之水塔已另僱人安裝，願給
    付水塔進貨成本12,800元，則上陞公司請求此項給付於1280
    0元之範圍內，自應准許。惟李育筠就加壓馬達既予否認，
    並抗辦該加壓馬達則係其另行購置安裝等語（本院卷三第25
    2頁、第253頁），則上陞公司自應舉證以實其說。而上陞公
    司就此固提出耀興記企業有限公司估價單乙紙為證（本院卷
    三第237頁），惟李育筠就其所辯加壓馬達係其自購並僱工
    安裝乙情，亦提出載有「靜音加壓馬達（頂）」之估價單為
    證（31號卷第114頁），衡情上陞公司如有進貨並交付該加
    壓馬達，李育筠當應比照水塔部分，另行僱工安裝即可，是
    上陞公司在未能舉出其他證據補強前，自非能遽信其詞。況
    縱令上陞公司確有進貨該馬達，然其既自陳尚未加以安裝，
    則依前說明，亦非可逕予請求其進貨成本及承攬報酬。從而
    ，上陞公司於本項請求逾12,800元部分，尚非有據，不應准
    許。
  ⑶附表一之1項次參.「門窗工程」編號4之爭執部分：
  　上陞公司主張已施作門框部分應以每樘1,500元計價，故可
    請求7,500元（共5樘）等語，李育筠則以每樘應以1,200元
    計算為合理等語置辯（本院卷三第219頁）。查，上陞公司
    雖主張其施作之實木門框單價至少1,500元，並以估價單乙
    紙為證（本院卷三第179頁），然該估價單所列單價2,500元
    係整個門組（門框及門板）加安裝之費用，此情為上陞公司
    所自陳（本院卷三第188頁)，故難逕認門框單價即達1,500
    元，是仍應以李育筠自認之上開價格為計。從而，上陞公司
    此項請求於6,000元（計算式：1200元×5樘＝6,000元）給付
    範圍內，應予准許，逾此範圍，則屬無據。
  ⑷附表一之1項次肆.「其他工程細項」編號7之爭執部分：
　　李育筠不爭執本工項已完成，但抗辯伊係受到詐欺，因本項
    應已涵括在工程預算書項次壹.編號14施作範圍內，不應重
    複計價云云（本院卷三第190頁）。惟查，工程預算書項次
    壹.編號14工項內容為：「1F前外觀、2F-3F前外觀包含陽台
    內外牆面貼二丁掛」（本院卷一第23頁），已具體載明二丁
    掛之施作範圍，其中1樓部分既僅有「前外觀」，自難認包
    含車庫內部之牆面，上陞公司主張兩項並無重複計價乙節，
    應較可信。李育筠所辯云云，則無可採。從而，上陞公司就
    本項之請求，應予准許。
  ⑸附表一之2第二次追加工程部分：
　①編號1部分：
　　李育筠辯稱本項隔間牆拆除後係伊所清運云云，惟此處隔間
    牆業經拆除乙情，有系爭房屋3樓梯間之照片可參（見本院
    卷二第548頁，照片右下方僅存水泥平台），堪予認定。而
    李育筠引證之現場地面雜物照片，未見舊磚牆拆除後之碎磚
    石塊，佐以拆除後之大量廢棄結構或雜物若未先清離現場，
    衡情應無法進行後續各項施作，已如前述，則上陞公司主張
    其已清運廢棄磚土，應較可信。至延伸扶手部分（參見本院
    卷三第81頁李育筠另行僱工完成照片），依上開3樓梯間右
    側平台照片觀之，確無施作，且因本工項包括平台隔間牆拆
    運及扶手設置之兩子項目，而未特別無法區分原計價方式為
    何，故本院認應類推適用民事訴訟法第222條第2項規定，並
    衡酌該延伸部分約當半層樓梯長度（可比對本院卷三第81頁
    樓梯完工照片），及參照上陞公司自承附表一之1項次壹.編
    號6所示1-3樓樓梯扶手之價格36,000元為計算，認該延伸扶
    手價格應以9,000元計（計算式：36,000元/4＝9,000元），
    復再折以兩造就第二次追加工程議價比例〔計算式：（11,00
    0元＋40,000元＋20,000元）/70,000元＝1.01,小數點後3位以
    下四捨五入〕後，本工項應計報酬尚須扣除8,911元（計算式
    ：9,000元×1.01＝8,911,小數點以下四捨五入），始為合理
    。
  ②編號2、3部分：
　　李育筠辯以因系爭浴室有瑕疵而重新拓寬施作，已重新採購
    磁磚貼附，故經扣除重置成本後，此2項應合以26,880元計
    價等語（本院卷三第143頁）。惟李育筠並未舉證上陞公司
    原施作之系爭浴室已達一般人均無法正常淋浴程度，且其空
    間窄化係李育筠變更設計之結果，為本院認定如前，則李育
    筠自行拓寬重新施作而增加之磁磚及泥作費用，自不應由上
    陞公司報酬中扣除，李育筠所辯此節，亦屬無理。
　③據上，第二次追加工程經扣除未施作扶手金額後，上陞公司
    得請求之報酬為61,089元（計算式：70,000元-8,911元＝61,
    089元）。　
　⒉綜上，本件上陞公司已完工之應計報酬為1,694,689元（計算
    式詳附表一之1、2末行），扣除李育筠已付1,300,000元後
    ，上陞公司尚得請求394,689元之報酬。　
　⒊末按給付無確定期限者，債務人於債權人得請求給付時，經
    其催告而未為給付，自受催告時起，負遲延責任。其經債權
    人起訴而送達訴狀，或依督促程序送達支付命令，或為其他
    相類之行為者，與催告有同一之效力；遲延之債務，以支付
    金錢為標的者，債權人得請求依法定利率計算之遲延利息；
    應付利息之債務，其利率未經約定，亦無法律可據者，週年
    利率為百分之5，民法第229條第2項、第233條第1項本文、
    第203條分別定有明文。經查，上陞公司起訴狀繕本係於107
    年3月19日寄存送達予李育筠，有送達證書在卷可參（本院
    卷一第73頁）。是上陞公司併請求李育筠就上開應付報酬39
    4,689元給付自訴狀繕本送達生效翌日即107年3月30日起至
    清償日止，按週年利率5％計算之利息，亦屬有據。
  ㈢上陞公司依民法767條第1項規定請求如附表二所示物品，有
    無理由？
    按所有人對於無權占有或侵奪其所有物者，得請求返還之。
    民法第767條第1項前段定有明文。本件上陞公司主張因李育
    筠擅自將系爭房屋出入口封閉並拒絕返還系爭工具，無權占
    有上陞公司所有物，上陞公司得依民法第767條第1項規定請
    求返還等語。李育筠否認其事，並辯稱：伊以存證信函解約
    並定期催告上陞公司將系爭工具取回，否則以廢棄物論，然
    上陞公司置之不理，伊為排除障礙以另行僱工完成後續工程
    ，無奈將系爭工具移置空地擺放，並未占有該等物品，況上
    陞公司亦未證明其係所有權人，其請求無理由等語（本院卷
    二第41頁）。查，李育筠抗辯其向上陞公司解除（終止）契
    約時，併定期催告應自行取回相關工具器物，否則以廢棄物
    論乙節，業據提出前揭存證信函為憑（本院卷一第141頁）
    ，而上陞公司既不爭執其未依限取回上開工具，則衡以所指
    工具包括起重機及為數不少之鷹架及鐵架，如不移置他處，
    勢必影響後續施工，故李育筠抗辯催告期滿後已將該等工具
    移至屋外空地乙節，較符常理，上陞公司空言否認其事，辯
    稱系爭工具尚在李育筠占有中云云（本院卷三第244頁），
    則非可信。此外，上陞公司亦無其他舉證證明系爭工具尚在
    李育筠實力支配下，亦未提出其所有權之憑據，則上陞公司
    依前開條文請求李育筠返還系爭工具，自非有據，不應准許
    。
四、綜上所述，本件雖不符系爭合約第13條第5款視同驗收完畢
    約定情形，然仍有同契約第6條、第13條第4款約定之適用，
    是上陞公司請求李育筠給付契約終止後已施作部分之未付報
    酬394,689元，及自起訴狀繕本送達生效翌日即107年3月30
    日起至清償日止，按週年利率5％計算之利息，為有理由，應
    予准許；逾此範圍之金錢請求，暨依民法第767條第1項規定
    請求返還系爭工具部分，則均無理由，應予駁回。
五、又本件上陞公司勝訴部分所命給付之金額未逾50萬元，爰依
     民事訴訟法第389 條第1項第5款之規定，依職權宣告假執
    行，並依李育筠聲請酌定其免為假執行之擔保。至上陞公司
    敗訴部分，其假執行之聲請已失所依附，應併予駁回。
六、本件事證已臻明確，兩造就反訴其餘之攻擊、防禦方法，經
    本院審酌後，核與判決結果不生影響，爰不予逐一論酌。
七、訴訟費用負擔之依據：民事訴訟法第79條。
中　　華　　民　　國　　111 　年　　10　　月　　21　　日
                工程法庭  法　官　
　　　　　　　　　
附表一之1 （工程預算書）                                            金額單位：新臺幣/元        項次  工程項目 合約金額/請求金額 本院認定應計報酬 兩造主張  壹  拆除及泥作工程細項   上陞公司 李育筠 編號  1 原有木作拆除及廢棄物清運 5,000/5,000 5,000 已完工 不爭執，同意給付  2 1F-3F原有樓梯、地坪磁磚、室內所有隔間牆、1F-3F雙面原有水泥漿牆打除 186,000/186,000  186,000 1.已完工 2.工程預算書本無包含3樓隔間牆打除，因3樓施工前現況為鐵皮屋，本無隔間牆，況上陞公司亦有拆除3樓前後原有之女兒牆。 系爭房屋原係2樓磚造，故無打除「3樓」隔間牆情形，須扣減20,000元。   3 廢棄磚土清運及搬運 38,600/38,600 38,600 1.已完成，惟原請求誤載本項金額「386,000」，應予更正如左（本院卷三第285頁）。 2.本工項係拆除原有結構之清運，非施工過程所產生之廢棄物料清運，故應為給付。 上陞公司僅清運約3分之2之廢棄磚土，其餘係李育筠自己找人清運，故不應給付。  4 1F前增建RC結構體(包含板模、210RC混凝土、3分鋼筋上下層、前地基樑柱上雙邊樑) 126,000/126,000 126,000 1.已完工 2.因李育筠未施作2樓露台磁磚、防水工程，當然產生客廳漏水問題，故非RC結構有瑕疵。 因上陞公司施作之1樓前增建RC結構有瑕疵，致系爭房屋1樓客廳逢大雨廳即嚴重漏水，李育筠另花費59,100元僱工施作遮雨棚擋水，故應扣減此項費用支出，始為合理。  5 砌磚部份包含室內2/1B牆、室外1B外牆、化妝室隔間牆、女兒牆、3F1B右牆、100CM女兒牆。 238,000/238,000 238,000 1.已完工 2.否認有空間過於狹小之問題，且此係依李育筠要求而變更設計。  1.上陞公司施作之系爭浴室過窄，無法供人入內淋浴，具重大瑕疵，應扣除李育筠另行僱工打除施作之費用275,000元，故上陞公司已不得請求。 2.否認有同意將牆面厚度1/2B改為1B。  6 1F-3F新作寬107CM樓梯，面貼4分拋光石英磚、櫸木扶手 180,000/144,000 144,000 1.扶手36,000元未施作，扣除後僅請求144,000元。 2.龐貝石不可能有瑕疵，即便有瑕疵也會是兩塊，被告主張1塊有瑕疵，顯無可能，且李育筠亦未提出相關證據。 1.未施作扶手部分，同意扣減36,000元。 2.2樓到3樓間有1塊拋光石英磚具瑕疵，應扣除李育筠重新購買之費用2,500元。   7 原有樓梯口用210RC填平 24,000/24,000 24,000 已完工 不爭執，同意給付  8 1F-3F所有牆壁水泥砂漿打底粉光 397,000/397,000 397,000 1.已完工 2.否認牆面有痕跡，附件一拍攝地點不明，不能證明被告主張。退步言縱認為有痕跡，補土都有一定痕跡為常態現象，非牆壁裂縫，本即需用油漆修補，且油漆非約定工程項目，被告主張不合理。 1樓到3樓客廳牆面有多處裂縫，應扣除其僱工修補費用20,000元。   9 5間化妝室面貼40cm*25cm磁磚 105,000/105,000 105,000 已完工 不爭執，同意給付  10 主臥化妝室牆壁面貼30cm*60cm磁磚 22,600/105,000 22,600 已完工 不爭執，同意給付  11 玄關車庫、2F陽露臺、1F-3F前後陽台地平面貼30cm*30cm或25cm*25cm止滑地磚 42,000/42,000 0 未施作，但已進貨故可請求。 上陞公司未進貨亦未施作。  12 1F地坪面貼80cm*80cm拋光石英磚 59,000/0 無 未進貨，不請求。 無   13 2F-3F地坪面貼60cm*60cm拋光石英磚 88,000/88,000 25,000 未施作，但已進貨故可請求。 不爭執上陞公司有進貨，且因另行僱工貼附而使用，願給付磁磚成本25,000元。  14 1F前外觀、2F-3F前外觀包含陽台內外牆面貼二丁掛 65,600/65,600 65,600 1.已完工。 2.上陞公司係依原柱面施作，應係原柱面即有不平整所致，且李育筠亦未曾催告修補，自不應扣除。 上陞公司系爭房屋1樓大門口左側二丁掛磁磚張貼有高低落差，預估須花費12,000元修補，應扣除此項金額。  貳  水電工程細項 合約金額/請求金額 本院認定應計報酬 上陞公司 李育筠 編號 1 建築工程1F-3F重新配110V-220V電源 308,000/154,000  154,000 1.已完成50％，請求154,000元。 2.否認有空間過於狹小與管線排水問題。 承前所述，上陞公司施作之系爭浴室過窄，且其設計1樓後陽台、廚房之排水管線與浴室排水管線相連共用，致生陽台、廚房有排水不通、倒灌逆流至屋內問題，故扣除李育筠另行僱工重新施作費用後，上陞公司已不得請求。   2 新作1F-3F浴室配管配電      3. 新增電視、電信、網路、監控線路      4 每間房間獨立電錶      5 凱薩通用型馬桶、洗手台、台製沐浴及面盆龍頭、雙層置衣架、毛巾桿、壓克力衛生紙盒 78,000/0  無 未進貨施作，不請求。 無  6 龍天下20T水塔1組及九如抽水加壓馬達個1組及配件 26,000/26,000  12,800 水塔及加壓馬達均已進貨，故應全部計價。 上陞公司僅進貨水塔，未進貨加壓馬達，且均未施作，惟李育筠已另僱人將水塔安裝，故願給付水塔進貨本成12,800元。   7 鑫司8L電熱水器(含安裝) 33,000/0 無 未進貨施作，不請求。 無 參  門窗工程 合約金額/請求金額 本院認定應計報酬 上陞公司 李育筠 編號 1 8CM--150cm*150cm鋁窗 89,700/0 無 未施作，不請求。 無  2 10CM--170cm*210cm鋁窗      3 8CM--60cm*60cm鋁窗      4 新作木纖房間門組（改實木門） 30,000/7,500 6,000 1.門框已施作，請求7,500元（每樘1,500元）。 2.15cm實木門框單價至少1,500元，李育筠主張1,200元顯不合理。 不爭執門框已施作，門板無進貨亦無施作，僅同意門框以每樘1,200元計，願支付6,000元。   5 化妝室無框式乾濕分離門組 45,000/0 無 原主張門框已施作，請求9,000元（每樘1,500元）；後改稱：未進貨施作，不請求（本院卷三第224頁） 上陞公司未進貨亦未施作。  6 浴室塑膠門組 22,800/9,000 9,000 門框已施作，請求9,000元（每樘1,500元）。 不爭執，同意給付（卷三第287頁）  7 浴室塑膠天花板 18,000/0 無 未進貨施作，不請求。 無  肆  其他工程細項 合約金額/請求金額 本院認定應計報酬 上陞公司 李育筠 編號 1 施工鷹架 36,000/36,000 36,000 已施作 不爭執，同意給付。  2 3F防火天花板 31,000/0 無 未進貨施作，不請求。 無  3 拋光石英磚面貼PP板保護 12,000/0 無 未施作，不請求。 無  4 工程產生廢棄物清運 19,500/13,000 13,000 已支付清潔人員13,000元，僅就此金額為請求。 不爭執，同意給付。  5 1F至2F平頂天花板包含冷氣包管 67,000/0 無 未施作，不請求 無  6 新作玄關內外門組 35,000/1,500 1,500 門框已經施作，得請求1,500元。 不爭執，同意給付。   7 1F車庫內牆面貼二丁掛 24,500/24,500 24,500 工程預算書項次壹.編號14為1樓前外觀之二丁掛，不包含1Ｆ車庫內牆面二丁掛，故無重複計算問題。 本工項應屬工程預算書項次壹.編號14項目施作涵括範圍，故為重複計算。  8 1F拉門 10,000/0 無 此項刪除，未請求。 無   新增追加陽台部分 20,000/0 無 原請求此項目，後改稱：與追加工程壹.3.項目重複，不請求（本院卷三第222頁）。  重複列計  附表一之2（工程估價單）                                            金額單位：新臺幣/元           壹  追加細項 合約金額/請求金額 本院認定應計報酬 上陞公司 李育筠 編號 1 3F樓梯轉台間隔磚牆打除清運 70,000/70,000 61,089 此部分已清運，未清運無法施工。 上陞公司未施作扶手，且廢棄物清運由被告李育筠自行為之。    改扶手延至房間隔牆補貼      2 5間浴室磁磚40CM*25CM改60CM*30CM貼至8尺高補貼   1.已完工 2.同前所述，否認有淋浴空間過於狹小之問題，且此係依李育筠要求而變更設計。  承前所述，上陞公司施作之系爭浴室有瑕疵，另僱工重作拓寬，故應扣除重購磁磚及泥作費用，此兩項應合以26,880元計價。   3 後陽台原有粉光改貼二丁掛     本院認定應計報酬合計：1,694,689（計算式：5,000＋186,000＋38,600+126,000+238,000+144,000+24,000+397,000+105,000+22,600+25,000+65,600+154,000+12,800+6,000+9,000+36,000+13,000+1,500+24,500+61,089＝1,694,689）。 上陞公司尚得請求金額：394,689（計算式：1,694,689-1,300,000＝394,689）。        

　　　　　　　

附表二     編號 名稱 單價 數量 總價  1 起重機（連吊掛機） 32,500元  1 32,500元  2 鷹架 2,500元  9 22,500元  3 鐵架 600元  8 4,800元